---
title: "Relatório 04"
author: "Ben Dêivide"
date: "01/05/2022"
header-includes:
  - \usepackage{titling}
  - \pretitle{\begin{center}
    \includegraphics[width=2in,height=2in]{ufsj.png}\LARGE\\}
  - \posttitle{\end{center}}
toc-title: "Sumário"
output:
  
  html_document:
    theme: journal
    highlight: tango
    toc: yes
    number_sections: yes
    includes:
      in_header: logo.html
  pdf_document:
    
    toc: yes
    number_sections: yes
---

```{r setup, include=FALSE}
knitr::opts_chunk$set(echo = TRUE)
```
--- 

# Objetivo

Avaliar o efeito de quatro tipos de aditivos impermeabilizantes (Controle, Acrílico, Silicone e Asfáltico) sobre a absorção de água (%) de blocos de concreto moldados em laboratório, utilizando um Delineamento Inteiramente Casualizado (DIC) com 5 repetições por tratamento.

# Apresentação do relatório

Este relatório apresenta a análise estatística de um experimento conduzido em laboratório para avaliar o efeito de diferentes aditivos impermeabilizantes na absorção de água (%) de blocos de concreto. Utilizou-se um Delineamento Inteiramente Casualizado (DIC) com quatro tratamentos (tipos de aditivo) e cinco repetições cada.

A análise foi realizada com base nos pressupostos da ANOVA, seguida por testes de normalidade dos resíduos, homogeneidade de variâncias e comparação múltipla de médias (Tukey). As informações são apresentadas de forma descritiva, visual e inferencial, com apoio de gráficos, tabelas e código R, buscando uma compreensão clara dos efeitos dos tratamentos sobre a variável de interesse.

```{r}
# Carregar pacotes
library(gt)

# Dados do experimento
aditivo <- factor(rep(c("Controle", "Acrílico", "Silicone", "Asfáltico"), each = 5))
absorcao <- c(
  12.276, 12.408, 13.123, 12.528, 12.552,
  10.058, 9.430, 8.567, 8.857, 8.977,
  8.167, 7.908, 7.920, 7.833, 7.633,
  9.215, 8.699, 7.713, 8.781, 8.311
)

# Criar data frame
experimento <- data.frame(aditivo, absorcao)

# Exibir tabela formatada
experimento |>
  gt() |>
  tab_style(
    style = list(cell_text(weight = "bold", color = "white"),
                 cell_fill(color = "#0073e6")),
    locations = cells_column_labels()
  ) |>
  tab_style(
    style = cell_text(align = "center"),
    locations = cells_body(columns = everything())
  ) |>
  data_color(
    columns = everything(),
    rows = seq(1, nrow(experimento), 2),
    colors = "#f2f2f2"
  ) |>
  data_color(
    columns = everything(),
    rows = seq(2, nrow(experimento), 2),
    colors = "#e6f7ff"
  )

# Estatísticas por grupo
aggregate(absorcao ~ aditivo, data = experimento, 
          FUN = function(x) c(média = mean(x), desvio = sd(x), CV = sd(x)/mean(x)*100))

# Modelo de ANOVA
modelo <- aov(absorcao ~ aditivo, data = experimento)

# Tabela da ANOVA
summary(modelo)

# Teste de normalidade dos resíduos
shapiro.test(resid(modelo))

# Teste de homogeneidade de variâncias
bartlett.test(absorcao ~ aditivo, data = experimento)

# Boxplot
boxplot(absorcao ~ aditivo, data = experimento,
        col = c("lightblue", "lightgreen", "lightcoral", "gold"),
        main = "Efeito dos Aditivos na Absorção de Água",
        xlab = "Tipo de Aditivo", ylab = "Absorção de Água (%)")

# Gráfico de resíduos
plot(modelo, which = 1)  # Resíduos vs ajustados
plot(modelo, which = 2)  # QQ-plot dos resíduos

# Teste de Tukey
tukey <- TukeyHSD(modelo)
print(tukey)

# Gráfico do teste de Tukey
plot(tukey)

```

# Conclusão

O experimento mostrou que há diferença significativa entre os tipos de aditivos impermeabilizantes em relação à absorção de água (%) dos blocos de concreto, conforme indicado pelo teste F da ANOVA. Os testes de pressupostos confirmaram a validade da análise (resíduos normais e variâncias homogêneas).
O teste de Tukey indicou que o aditivo Silicone apresentou a menor absorção, significativamente diferente do grupo Controle, que apresentou os maiores valores.
Portanto, o uso de aditivos impermeabilizantes — especialmente os do tipo Silicone — demonstrou-se eficaz na redução da absorção de água, contribuindo para a durabilidade dos blocos de concreto.
