---
title: "Relatório 05"
author: "Gustavo Cardoso"
date: "12/05/2025"
header-includes:
  - \usepackage{titling}
  - \pretitle{\begin{center}
    \includegraphics[width=2in,height=2in]{ufsj.png}\LARGE\\}
  - \posttitle{\end{center}}
toc-title: "Sumário"
output:
  
  html_document:
    theme: journal
    highlight: tango
    toc: yes
    number_sections: yes
    includes:
      in_header: logo.html
  pdf_document:
    
    toc: yes
    number_sections: yes
---

```{r setup, include=FALSE}
knitr::opts_chunk$set(echo = FALSE)
```
--- 

# Objetivo

Este experimento teve como objetivo avaliar a resistência à compressão (MPa) de três tipos de cimento (A, B e C) sob diferentes condições de cura, representadas por quatro câmaras de cura com variações de temperatura. Utilizou-se um Delineamento em Blocos Casualizados (DBC), onde os blocos representam as câmaras e os tratamentos os tipos de cimento.

# Apresentação do relatório

Neste relatório, apresentamos a análise estatística do experimento descrito, com foco na comparação dos tratamentos (tipos de cimento) em diferentes blocos (condições de cura). Foram aplicadas técnicas de análise descritiva, análise de variância (ANOVA) e verificação dos pressupostos do modelo. O estudo foi conduzido no software R, com auxílio de gráficos e testes estatísticos.

# Análise Descritiva

```{r}
# Pacotes
library(dplyr)
library(ggplot2)
library(gt)
library(car)

# Dados
dados <- data.frame(
  Bloco = factor(rep(1:4, each = 3)),
  Cimento = factor(rep(c("A", "B", "C"), times = 4)),
  Resistencia = c(32.1, 34.5, 30.8, 
                  31.2, 35.0, 30.1, 
                  33.0, 34.0, 29.9, 
                  32.5, 35.2, 30.5)
)

# Estatísticas gerais
media_geral <- mean(dados$Resistencia)
desvio_padrao <- sd(dados$Resistencia)
cv_geral <- 100 * desvio_padrao / media_geral

data.frame(Media = media_geral, Desvio_Padrão = desvio_padrao, CV = cv_geral) |> gt()

dados |> 
  group_by(Cimento) |> 
  summarise(
    Média = mean(Resistencia),
    Desvio = sd(Resistencia),
    CV = 100 * sd(Resistencia) / mean(Resistencia)
  ) |> gt()

ggplot(dados, aes(x = Cimento, y = Resistencia, fill = Cimento)) +
  geom_boxplot() +
  labs(title = "Resistência à Compressão por Tipo de Cimento",
       x = "Tipo de Cimento", y = "Resistência (MPa)") +
  theme_minimal()

```

#  Análise de Variância (ANOVA)

Hipóteses:

H0 : Não há diferença entre as médias de resistência dos cimentos.

H1 : Pelo menos um cimento tem média de resistência diferente.

```{r}
modelo_dbc <- aov(Resistencia ~ Cimento + Bloco, data = dados)
summary(modelo_dbc)

```

# Teste dos Pressupostos

Normalidade dos resíduos:

```{r}
shapiro.test(residuals(modelo_dbc))

```

Homogeneidade das variâncias:

```{r}
leveneTest(Resistencia ~ Cimento, data = dados)

```
# Análise gráfica dos resíduos

```{r}
plot(modelo_dbc, which = 1)  # Resíduos vs Ajustados

```

# Conclusão

A análise de variância indicou se houve ou não efeito significativo do tipo de cimento sobre a resistência à compressão dos blocos, considerando o controle dos efeitos de variação entre os blocos (câmaras). A verificação dos pressupostos estatísticos confirmou a adequação do modelo ANOVA. Dessa forma, é possível inferir com segurança sobre o desempenho comparativo entre os cimentos testados.

