---
title: "Relatório 08"
author: "Gustavo Cardoso"
date: "05/06/2025"
header-includes:
  - \usepackage{titling}
  - \pretitle{\begin{center}
    \includegraphics[width=2in,height=2in]{ufsj.png}\LARGE\\}
  - \posttitle{\end{center}}
toc-title: "Sumário"
output:
  
  html_document:
    theme: journal
    highlight: tango
    toc: yes
    number_sections: yes
    includes:
      in_header: logo.html
  pdf_document:
    
    toc: yes
    number_sections: yes
---

```{r setup, include=FALSE}
knitr::opts_chunk$set(echo = TRUE)
```
--- 

# Objetivo

O objetivo do relatório 08 é ajustar um modelo de regressão quadrática entre o teor de substituição e a resistência à compressão de um concreto especial, em função do teor de adição pozolânica. Neste relatório verificaremos a significância os termos lineares e quadráticos, e também se a curva ajustada apresenta algum ponto de máximo. Avaliaremos também a qualidade do modelo adotado.


# Apresentação do relatório

O concreto com adição pozolânica tem sido alvo de estudos devido às propriedades que esses aditivos conferem à matriz cimentícia. Entretanto, quantidades excessivas de substituição podem comprometer a resistência à compressão. Assim, espera-se uma relação quadrática entre o percentual de substituição e a resistência.

# Dados e descrição do experimento abordado

Foi conduzido um experimento com cinco níveis de substituição de cimento por pozolana: 0%, 5%, 10%, 15% e 20%, com 4 repetições cada. Após 28 dias de cura, foi medida a resistência à compressão de cada corpo de prova.

Dados:

```{r}
# Dados do experimento
dados <- data.frame(
  aditivo = rep(c(0, 5, 10, 15, 20), each = 4),
  resistencia = c(
    26.50, 26.80, 27.00, 26.60,
    30.10, 30.00, 30.30, 30.20,
    33.70, 33.90, 33.80, 33.60,
    31.20, 31.30, 31.10, 31.00,
    28.40, 28.50, 28.60, 28.30
  )
)
```

# Gráfico exploratório 

Agora, faremos a análise do gráfico exploratório:

```{r}
library(ggplot2)

# Gráfico de dispersão
ggplot(dados, aes(x = aditivo, y = resistencia)) +
  geom_point(size = 3, color = "steelblue") +
  labs(title = "Resistência vs Aditivo Plastificante",
       x = "Proporção de Aditivo (%)",
       y = "Resistência à Compressão (MPa)") +
  theme_minimal()
```

O gráfico sugere uma tendência parabólica, com aumento inicial da resistência seguido por declínio após certo ponto, o que reforça a hipótese de que existe uma proporção ótima de substituição.

# ANOVA com Aditivo como Fator (Qualitativo)

```{r}
aditivo_fator <- as.factor(dados$aditivo)
anava <- aov(resistencia ~ aditivo_fator, data = dados)
summary(anava)
```

A ANOVA mostrou-se altamente significativa (p < 0,001), indicando que há diferença estatística entre os grupos de substituição. Isso valida a modelagem usando a variável aditivo e motiva a busca por uma modelagem mais refinada considerando a natureza quantitativa do fator.

# Diagnóstico dos Resíduos

```{r}
par(mfrow = c(2, 2))
plot(anava)

library(car)
library(nortest)
library(lmtest)

# Resíduos
dw <- durbinWatsonTest(anava)
shapiro <- shapiro.test(residuals(anava))
bart <- bartlett.test(resistencia ~ aditivo, data = dados)
```

- Shapiro-Wilk: p > 0.05 → os resíduos seguem distribuição normal.

- Bartlett: p > 0.05 → homogeneidade das variâncias confirmada.

- Durbin-Watson: valor próximo de 2 → resíduos independentes.

Os pressupostos do modelo foram atendidos, indicando que os resultados da ANOVA são confiáveis.

# Regressão Quadrática via ANOVA Quantitativa

```{r}
library(ExpDes.pt)
reganava <- dic(trat = dados$aditivo, resp = dados$resistencia, quali = FALSE)
```

A análise indicou um ajuste significativo para o modelo quadrático:

- Modelo ajustado: y = 26.775 + 1.342·x − 0.067·x²

- O termo linear foi altamente significativo (p < 0.01).

- O termo quadrático também foi altamente significativo (p < 0.01).

# Análise de Resíduos (Modelo de Regressão)

```{r}
plotres(reganava)
```

O gráfico de resíduos para o modelo quantitativo indicou:

- Distribuição aproximadamente simétrica dos resíduos em torno de zero.

- Ausência de padrão sistemático (tendência ou curvatura).

Essas evidências reforçam a adequação do modelo quadrático ajustado aos dados experimentais.

# Ponto Ótimo e Previsão da Resistência Máxima

 Ajuste do modelo quadrático para extração dos coeficientes:

```{r}
modelo_quad <- lm(resistencia ~ aditivo + I(aditivo^2), data = dados)
summary(modelo_quad)
```
 
 Sabendo que o modelo é da forma \( y = \beta_0 + \beta_1 x + \beta_2 x^2 \), o ponto de máximo ocorre quando:

$$
x^* = -\\frac{\\beta_1}{2\\beta_2} = -\\frac{1.342}{2 \\times (-0.067)} \\approx 10.01\\%
$$

Este valor representa a substituição pozolânica **ótima**, ou seja, a proporção de aditivo que maximiza a resistência.

Para estimar a resistência máxima:

$$
y_{\\text{máx}} = 26.775 + 1.342 \\times 10.01 - 0.067 \\times (10.01)^2 \\approx 33.9\\,\\text{MPa}
$$


# Curva Ajustada

```{r}
ggplot(dados, aes(x = aditivo, y = resistencia)) +
  geom_point(size = 3, color = "darkblue") +
  stat_smooth(method = "lm", formula = y ~ poly(x, 2, raw = TRUE),
              se = FALSE, color = "darkgreen") +
  labs(title = "Resistência do Concreto vs Aditivo (DIC)",
       x = "Proporção de Aditivo (%)",
       y = "Resistência (MPa)") +
  theme_minimal()
```

O gráfico mostra claramente a forma parabólica da curva, reforçando visualmente o ponto de máximo em torno de 10% de substituição.

# Conclusão

O modelo quadrático ajustado mostrou-se apropriado para descrever o comportamento da resistência à compressão em função da substituição pozolânica. A análise indicou um ponto ótimo de substituição de aproximadamente 10%, com resistência máxima estimada em 33,9 MPa. Os testes de diagnóstico confirmaram a validade dos pressupostos da regressão, e o ajuste gráfico reforça a adequação do modelo proposto.
