---
title: "Relatório 09"
author: "Gustavo Cardoso"
date: "01 /07/2025"
header-includes:
  - \usepackage{titling}
  - \pretitle{\begin{center}
    \includegraphics[width=2in,height=2in]{ufsj.png}\LARGE\\}
  - \posttitle{\end{center}}
toc-title: "Sumário"
output:
  
  html_document:
    theme: journal
    highlight: tango
    toc: yes
    number_sections: yes
    includes:
      in_header: logo.html
  pdf_document:
    
    toc: yes
    number_sections: yes
---

```{r setup, include=FALSE}
knitr::opts_chunk$set(echo = FALSE)
```
--- 

# Objetivo

No relatório 9, temos como objetivo compreender o uso de blocos para reduzir a variabilidade experimental, ajustar a ANOVA para um experimento fatorial triplo em DBC, verificar a significância dos efeitos principais e interações envolvidas, identificar práticas eficazes para o controle da evaporação, e, por fim, responder as questões voltadas para a análise do relatório.

# Compilado de códigos em R para reproduzir a análise

```{r}
# Pacotes necessários
library(agricolae)
library(car)

# Carregar dados
dados <- read.table(header = TRUE, text = "
bloco acabamento protecao base evap
1 Liso Sem Brita 225.2
2 Liso Sem Brita 197.4
3 Liso Sem Brita 219.8
4 Liso Sem Brita 221.8
1 Liso Sem Solo 176.4
2 Liso Sem Solo 175.2
3 Liso Sem Solo 173.3
4 Liso Sem Solo 178.3
1 Liso Lona Brita 159.9
2 Liso Lona Brita 177.4
3 Liso Lona Brita 166.0
4 Liso Lona Brita 160.0
1 Liso Lona Solo 138.2
2 Liso Lona Solo 135.1
3 Liso Lona Solo 149.3
4 Liso Lona Solo 132.3
1 Liso CuraQ Brita 194.2
2 Liso CuraQ Brita 183.9
3 Liso CuraQ Brita 192.1
4 Liso CuraQ Brita 182.2
1 Liso CuraQ Solo 143.0
2 Liso CuraQ Solo 156.8
3 Liso CuraQ Solo 141.4
4 Liso CuraQ Solo 153.7
1 Vassourado Sem Brita 185.7
2 Vassourado Sem Brita 194.9
3 Vassourado Sem Brita 197.3
4 Vassourado Sem Brita 198.0
1 Vassourado Sem Solo 168.6
2 Vassourado Sem Solo 158.3
3 Vassourado Sem Solo 156.2
4 Vassourado Sem Solo 148.7
1 Vassourado Lona Brita 166.1
2 Vassourado Lona Brita 165.7
3 Vassourado Lona Brita 152.6
4 Vassourado Lona Brita 149.4
1 Vassourado Lona Solo 116.8
2 Vassourado Lona Solo 128.0
3 Vassourado Lona Solo 124.0
4 Vassourado Lona Solo 136.6
1 Vassourado CuraQ Brita 178.4
2 Vassourado CuraQ Brita 197.6
3 Vassourado CuraQ Brita 196.1
4 Vassourado CuraQ Brita 188.0
1 Vassourado CuraQ Solo 152.7
2 Vassourado CuraQ Solo 145.1
3 Vassourado CuraQ Solo 109.1
4 Vassourado CuraQ Solo 144.7
1 Escarificado Sem Brita 191.3
2 Escarificado Sem Brita 194.8
3 Escarificado Sem Brita 184.5
4 Escarificado Sem Brita 169.8
1 Escarificado Sem Solo 157.9
2 Escarificado Sem Solo 148.6
3 Escarificado Sem Solo 142.9
4 Escarificado Sem Solo 156.1
1 Escarificado Lona Brita 160.9
2 Escarificado Lona Brita 142.9
3 Escarificado Lona Brita 161.6
4 Escarificado Lona Brita 162.4
1 Escarificado Lona Solo 121.8
2 Escarificado Lona Solo 132.3
3 Escarificado Lona Solo 122.1
4 Escarificado Lona Solo 148.5
1 Escarificado CuraQ Brita 173.5
2 Escarificado CuraQ Brita 166.5
3 Escarificado CuraQ Brita 161.0
4 Escarificado CuraQ Brita 166.1
1 Escarificado CuraQ Solo 125.4
2 Escarificado CuraQ Solo 142.7
3 Escarificado CuraQ Solo 140.4
4 Escarificado CuraQ Solo 145.5
")

# Transformar em fatores
dados$bloco <- as.factor(dados$bloco)
dados$acabamento <- as.factor(dados$acabamento)
dados$protecao <- as.factor(dados$protecao)
dados$base <- as.factor(dados$base)

# Modelo ANOVA fatorial triplo em DBC
modelo <- aov(evap ~ bloco + acabamento * protecao * base, data = dados)
summary(modelo)

# Comparações múltiplas (Tukey)
TukeyHSD(modelo)

# Diagnóstico dos resíduos
par(mfrow = c(2,2))
plot(modelo)

# Verificação de normalidade
shapiro.test(residuals(modelo))

# Verificação de homogeneidade
bartlett.test(evap ~ interaction(acabamento, protecao, base), data = dados)

# Boxplot exploratório
boxplot(evap ~ interaction(acabamento, protecao, base),
        data = dados, las=2, col="lightblue",
        main="Comparação dos Tratamentos")


```

# Qual o papel dos blocos neste experimento? Justifique a escolha do DBC.

Os blocos foram usados para controlar a variabilidade ambiental que poderia interferir na evaporação (diferenças de vento, temperatura e umidade em cada setor do pátio).
O Delineamento em Blocos Casualizados (DBC) foi escolhido porque:

- Cada bloco contém todas as combinações de tratamentos;

- Isso permite comparar tratamentos dentro de cada bloco;

- Reduz a variabilidade residual, tornando a análise mais precisa.

# Quantos tratamentos foram avaliados? Como esse número foi obtido?

Neste relatório, foram avaliados 18 tratamentos. Esse número foi obtido realizando a multiplicação dos níveis dos fatores:

3 (Acabamentos) x 3 (Proteção) x 2 (Base) = 18 Tratamentos.

# A proteção com lona apresentou efeito significativo na redução da evaporação? E a cura química?

A ANOVA mostrou que o fator proteção é significativo (p < 0,05), então, sim, houve um efeito significativo na redução da evaporação.

- Sem a proteção, as médias de evaporação foram significativamente maiores;

- Utilizando a lona branca, houve redução significativa da evaporação;

- A cura química também apresentou redução na evaporação, porém se mostrou menos eficiente que a lona branca.

# O tipo de base (brita ou solo) influenciou o resultado? Há evidência de interação entre base e acabamento?

O fator base teve impacto sobre a evaporação. A base de solo úmido ajudou a reduzir mais a perda de água se comparada à brita seca, já que a brita seca reflete calor, dessa forma, aquecendo a superfície do concreto.

Quanto à interação, sim, houve evidência de interação entre base e acabamento. O efeito da base difere de acabamento para acabamento.

# O fator acabamento mostrou-se relevante na retenção de umidade? Em quais condições essa influência foi mais evidente?

Sim, o fator acabamento foi relevante para a retenção da umidade. Superfícies escareificadas e vassouradas tenderam a apresentar menores taxas de evaporação que o acabamento liso, porque possuem maior rugosidade e retêm um pouco mais de água.

Essa influência foi mais clara quando não havia proteção adicional (sem lona e sem cura química).
Ou seja, em condições adversas (sem proteção), o acabamento teve papel decisivo.

# Com base nos dados simulados, qual combinação de fatores você recomendaria para minimizar a evaporação em um dia seco e quente?

Minha recomendação seria utilizar o acabamento escarificado, a proteção com lona branca e a base de solo úmido.

O motivo por trás dessa escolha se deve ao seguinte: As médias de evaporação utilizando dessa combinação foram as menores.

# Os blocos reduziram a variabilidade residual do modelo? Como isso pode ser verificado?

Sim, os blocos ajudaram a reduzir a variabilidade residual.

Isso pode ser verificado ao observar na ANOVA:

- O erro residual (quadrado médio dos resíduos) fica menor comparado ao que seria obtido sem considerar blocos;

- O fator bloco tende a apresentar um p-valor significativo, mostrando que realmente havia variação entre setores;

Se você comparar o modelo com e sem blocos, verá que a variabilidade diminui e os tratamentos são estimados com mais precisão.

# Que recomendação prática pode ser feita para execução de pavimentos em áreas com diferentes tipos de base refletiva?

Com base nos dados coletados, pensemos o seguinte: 

- Em áreas com brita seca, recomenda-se fortemente o uso de lona branca ou cura química para reduzir a evaporação;

- Quando se puder preparar o solo, optar pelo solo úmido compactado ajuda muito a manter a umidade;

- Mesmo com base refletiva, o acabamento escarificado é vantajoso.

Assim, a prática recomendada é combinar base úmida, proteção com lona e acabamento rugoso sempre que possível, principalmente em dias quentes e secos.

# Conclusão

O experimento mostrou que a velocidade de evaporação da água no concreto é influenciada pelo tipo de acabamento, método de proteção e base utilizada, bem como pelas interações entre esses fatores. A cobertura com lona branca e o uso de solo úmido foram as práticas mais eficazes para reduzir a perda de água, principalmente quando associadas ao acabamento escarificado.

O uso de blocos ajudou a controlar variações ambientais, tornando as comparações mais precisas. Assim, recomenda-se essa combinação de técnicas em dias quentes e secos, a fim de melhorar a cura e a qualidade do pavimento.

O experimento, como demonstrado no relatório, respondeu todas as questões sugeridas de forma satisfatória.




