---
title: "Relatório 01"
author: "Gustavo Cardoso"
date: "07/04/2025"
header-includes:
  - \usepackage{titling}
  - \pretitle{\begin{center}
    \includegraphics[width=2in,height=2in]{ufsj.png}\LARGE\\}
  - \posttitle{\end{center}}
toc-title: "Sumário"
output:
  
  html_document:
    theme: journal
    highlight: tango
    toc: yes
    number_sections: yes
    includes:
      in_header: logo.html
  pdf_document:
    
    toc: yes
    number_sections: yes
---

```{r setup, include=FALSE}
knitr::opts_chunk$set(echo = FALSE)
```
--- 

# Objetivo

O objetivo deste projeto estatístico é realizar uma análise descritiva de uma única variável — a resistência à compressão do concreto aos 28 dias — a partir de 20 observações experimentais. 

# Apresentação do relatório

Este trabalho teve como finalidade aplicar os conceitos de estatística descritiva em um conjunto de dados representativos da resistência à compressão de corpos de prova de concreto, após 28 dias de cura, conforme prática usual de controle tecnológico em obras de Engenharia Civil.

A análise foi feita a partir de 20 observações, simulando um ensaio de laboratório. O conjunto de dados foi organizado e estudado com o auxílio da linguagem de programação R, no ambiente RStudio, que permitiu a tabulação automática dos valores, geração de gráficos e cálculo das principais medidas estatísticas.

O estudo também considerou os critérios estabelecidos pela norma ABNT NBR 7215, avaliando se o lote analisado atende às exigências mínimas para aceitação do concreto, especialmente no que diz respeito ao valor característico da resistência à compressão (fck).
```{r}
# --- DADOS ---
resistencia <- c(28, 30, 32, 29, 31, 33, 27, 30, 29, 28,
                 34, 32, 30, 31, 29, 30, 28, 33, 32, 29)

# --- 1. ROL (ORDENAÇÃO) ---
rol <- sort(resistencia)
print("Rol dos dados:")
print(rol)

# --- 2. TABELA DE FREQUÊNCIAS ---
tabela_freq <- table(resistencia)
freq_relativa <- prop.table(tabela_freq) * 100
tabela_final <- data.frame(
  Valor = as.numeric(names(tabela_freq)),
  Freq_Absoluta = as.vector(tabela_freq),
  Freq_Relativa = round(as.vector(freq_relativa), 2)
)
print("Tabela de Frequências:")
print(tabela_final)

# --- 3. MEDIDAS DE POSIÇÃO E DISPERSÃO ---
media <- mean(resistencia)
mediana <- median(resistencia)
moda <- as.numeric(names(sort(table(resistencia), decreasing = TRUE)[1]))
dp <- sd(resistencia)
cv <- (dp / media) * 100
amplitude <- max(resistencia) - min(resistencia)

cat("\nMedidas Estatísticas:\n")
cat("Média:", media, "MPa\n")
cat("Mediana:", mediana, "MPa\n")
cat("Moda:", moda, "MPa\n")
cat("Desvio Padrão:", round(dp, 2), "MPa\n")
cat("Coeficiente de Variação:", round(cv, 2), "%\n")
cat("Amplitude:", amplitude, "MPa\n")

# --- 4. GRÁFICOS ---
par(mfrow = c(1, 2)) # dividir a tela em 2 gráficos lado a lado

# Histograma
hist(resistencia, main = "Histograma da Resistência",
     xlab = "Resistência (MPa)", col = "steelblue", border = "white")

# Boxplot
boxplot(resistencia, main = "Boxplot da Resistência",
        ylab = "Resistência (MPa)", col = "orange")

# --- 5. NORMA NBR 7215 (opcional) ---
# Verifica se atende ao fck de 30 MPa (por exemplo)
fck <- 30
n_inf <- sum(resistencia < fck)
cat("\nCom base na NBR 7215:\n")
cat("Número de corpos de prova abaixo de", fck, "MPa:", n_inf, "\n")

if (n_inf <= 1) {
  cat("Concreto APROVADO (até 1 valor abaixo de fck permitido).\n")
} else {
  cat("Concreto REPROVADO (mais de 1 valor abaixo de fck).\n")
}

```
# Conclusão 

Com base nos dados analisados, constatou-se que a média da resistência à compressão dos corpos de prova foi de 30 MPa, com desvio padrão de aproximadamente 1,85 MPa, indicando baixa dispersão e boa uniformidade do lote.
