---
title: "Relatório 06"
author: "Gustavo Cardoso"
date: "22/05/2025"
header-includes:
  - \usepackage{titling}
  - \pretitle{\begin{center}
    \includegraphics[width=2in,height=2in]{ufsj.png}\LARGE\\}
  - \posttitle{\end{center}}
toc-title: "Sumário"
output:
  
  html_document:
    theme: journal
    highlight: tango
    toc: yes
    number_sections: yes
    includes:
      in_header: logo.html
  pdf_document:
    
    toc: yes
    number_sections: yes
---

```{r setup, include=FALSE}
knitr::opts_chunk$set(echo = FALSE)
```
--- 

# Objetivo

Este trabalho tem como objetivo estudar os procedimentos de comparações múltiplas, com foco no Teste SNK. Para isso, buscamos:

- Investigar quem desenvolveu o teste;

- Identificar as situações ideais para sua aplicação;

- Demonstrar sua aplicação utilizando o software R;

- Apresentar os procedimentos analíticos e cálculos à mão.

# Apresentação do relatório

O presente relatório tem como finalidade apresentar um estudo detalhado sobre o teste de comparações múltiplas conhecido como SNK (Student-Newman-Keuls). A pesquisa contempla aspectos históricos, fundamentos teóricos, aplicação prática em dados simulados no R (voltados à Engenharia Civil) e, por fim, o detalhamento dos cálculos manuais que embasam o teste.

# Origem e desenvolvimento do Teste SNK

O Teste SNK é uma evolução do teste t de Student, criado por William Sealy Gosset, que publicava sob o pseudônimo "Student". Em 1939, Milton Newman introduziu um procedimento passo-a-passo para comparar médias de forma ordenada. Posteriormente, em 1952, Maurice Keuls refinou esse método, levando à formulação do teste que hoje conhecemos como Student-Newman-Keuls (SNK).

Esse teste foi desenvolvido com o objetivo de detectar diferenças significativas entre médias de tratamentos sem aumentar consideravelmente a probabilidade de erro do tipo I, como ocorre com múltiplas aplicações do teste t. Assim, o SNK equilibra sensibilidade e controle de erro.

# Quando utilizar o Teste SNK

O Teste SNK é indicado para ser utilizado após uma ANOVA significativa, ou seja, quando o teste F indica que ao menos uma média difere das demais. Ele é apropriado para:

- Comparar médias de tratamentos em experimentos com 3 ou mais níveis;

- Delineamentos simples como DIC (Delineamento Inteiramente Casualizado) ou DBC (Delineamento em Blocos Casualizados);

- Situações em que se deseja maior sensibilidade em comparações ordenadas.

# Exemplo no R

```{r}
# Carregar pacotes
library(agricolae)

# Dados simulados
set.seed(123)
tratamento <- rep(c("Aditivo1", "Aditivo2", "Aditivo3", "Aditivo4"), each = 5)
resistencia <- c(
  rnorm(5, mean = 28, sd = 1.5),
  rnorm(5, mean = 32, sd = 1.2),
  rnorm(5, mean = 30, sd = 1.0),
  rnorm(5, mean = 35, sd = 1.3)
)

dados <- data.frame(tratamento, resistencia)

# ANOVA
modelo <- aov(resistencia ~ tratamento, data = dados)
summary(modelo)

# Teste SNK
snk_resultado <- SNK.test(modelo, "tratamento", group = TRUE)
print(snk_resultado)
```

Esse código aplica o teste SNK no R utilizando o pacote "agricolae", agrupando os tratamentos por letras conforme suas diferenças estatísticas.

# Cálculos Manuais do Teste SNK 

Vamos supor as seguintes médias ordenadas:

Tratamento

Média (MPa)

A - 28.0

B - 30.0

C - 32.0

D - 35.0

Suponha que temos 5 repetições por tratamento e o QMResíduo (Erro médio quadrático) obtido pela ANOVA foi 1.44.

Fórmula do erro padrão:

```{r}
cat("SE = √(QMresíduo / n)\n")
```

Substituindo os valores:

```{r}
cat("SE = √(1.44 / 5) = √0.288 = 0.5366\n")

```

Código em R:

```{r}
# Parâmetros
qm_residuo <- 1.44
n <- 5

# Cálculo do erro padrão
se <- sqrt(qm_residuo / n)
se
```

Agora, calculamos os valores críticos q de Tukey para diferentes distâncias (usando k = 4 tratamentos, gl = 16, alfa = 0.05):

```{r}
# Valores críticos q para diferentes distâncias
alpha <- 0.05
gl <- 16
k <- 4

q_values <- qtukey(p = 1 - alpha, nmeans = 2:4, df = gl)
q_values
```

Cálculo do DMS para cada distância (r):

```{r}
# DMS para distâncias 2, 3 e 4
DMS <- q_values * se
names(DMS) <- paste0("r=", 2:4)
DMS
```

Verificação das diferenças entre médias:

Diferenças:

- D vs A: 35 - 28 = 7.0 (r = 4)
- D vs B: 35 - 30 = 5.0 (r = 3)
- D vs C: 35 - 32 = 3.0 (r = 2)
- C vs A: 32 - 28 = 4.0 (r = 3)
- B vs A: 30 - 28 = 2.0 (r = 2)

Comparamos cada diferença com seu respectivo DMS. Se for maior, é significativa.

```{r}
# Diferenças entre médias
dif_medias <- c(7.0, 5.0, 3.0, 4.0, 2.0)
nomes <- c("D-A (r=4)", "D-B (r=3)", "D-C (r=2)", "C-A (r=3)", "B-A (r=2)")

# DMS correspondentes
DMS_comp <- c(DMS["r=4"], DMS["r=3"], DMS["r=2"], DMS["r=3"], DMS["r=2"])

# Verificação
resultado <- ifelse(dif_medias > DMS_comp, "Significativa", "Não Significativa")

# Resultado final
data.frame(Comparação = nomes, Diferença = dif_medias, DMS = round(DMS_comp, 3), Resultado = resultado)
```

# Conclusão

O Teste SNK é uma alternativa interessante para comparações múltiplas após a ANOVA, oferecendo um bom balanço entre controle do erro do tipo I e poder de detecção de diferenças reais. É especialmente útil em experimentos com tratamentos ordenados, como os com diferentes aditivos de concreto.


