---
title: "Relatório 02"
author: "Gustavo Cardoso"
date: "10/04/2022"
header-includes:
  - \usepackage{titling}
  - \pretitle{\begin{center}
    \includegraphics[width=2in,height=2in]{ufsj.png}\LARGE\\}
  - \posttitle{\end{center}}
toc-title: "Sumário"
output:
  
  html_document:
    theme: journal
    highlight: tango
    toc: yes
    number_sections: yes
    includes:
      in_header: logo.html
  pdf_document:
    
    toc: yes
    number_sections: yes
---

```{r setup, include=FALSE}
knitr::opts_chunk$set(echo = FALSE)
```
--- 

# Objetivo

O objetivo deste trabalho é estudar as distribuições amostrais envolvidas na Análise de Variância (ANOVA), compreendendo tanto os fundamentos teóricos quanto a aplicação prática por meio de dados simulados. O foco é evidenciar como as distribuições amostrais (especialmente a distribuição F de Fisher-Snedecor) são utilizadas para testar hipóteses sobre médias populacionais, além de desenvolver habilidades em programação estatística com a linguagem R, simulando dados e interpretando os resultados obtidos.

# Apresentação do relatório

A Análise de Variância (ANOVA) é uma ferramenta estatística amplamente utilizada na Engenharia e em diversas áreas científicas para comparar médias entre dois ou mais grupos. A base teórica da ANOVA depende de distribuições amostrais, especialmente da distribuição F, derivada da razão entre duas variâncias qui-quadrado independentes.

Neste relatório, inicialmente são apresentados os conceitos fundamentais de distribuições amostrais, com ênfase na distribuição F. Em seguida, descreve-se a estrutura da ANOVA, seus pressupostos e interpretação dos componentes da Tabela ANOVA.

Na etapa prática, foi utilizado o software R para simular conjuntos de dados sob diferentes cenários (com e sem diferenças significativas entre médias) e realizar análises ANOVA. O código desenvolvido permite gerar amostras com variâncias homogêneas e testar hipóteses com base na estatística F, avaliando o valor de p e a significância estatística. Os dados simulados possibilitaram observar como se comportam as distribuições amostrais sob diferentes condições.

Os principais passos realizados incluem:

Geração de amostras de diferentes populações normais;

Verificação dos pressupostos (normalidade e homocedasticidade);

Aplicação do teste ANOVA (função aov() e summary() no R);

Visualização dos dados (boxplots, histogramas e densidades);

Interpretação dos resultados em termos de significância estatística.

```{r}
# --- Simulação de Dados ---
set.seed(123) # para reprodutibilidade

grupo1 <- rnorm(20, mean = 35, sd = 3)  # Equipe A
grupo2 <- rnorm(20, mean = 38, sd = 3)  # Equipe B
grupo3 <- rnorm(20, mean = 41, sd = 3)  # Equipe C

# Combinar dados
produtividade <- c(grupo1, grupo2, grupo3)
grupo <- factor(rep(c("Equipe_A", "Equipe_B", "Equipe_C"), each = 20))
dados <- data.frame(grupo, produtividade)

# --- Visualização Gráfica ---
boxplot(produtividade ~ grupo, data = dados,
        main = "Produtividade por Equipe",
        ylab = "m²/dia", col = c("skyblue", "salmon", "lightgreen"))

# --- Estatística Descritiva por Grupo ---
aggregate(produtividade ~ grupo, data = dados, summary)

# --- ANOVA ---
anova_resultado <- aov(produtividade ~ grupo, data = dados)
summary(anova_resultado)

# --- Teste de Normalidade dos Resíduos ---
shapiro.test(residuals(anova_resultado))

# --- Verificação de Homogeneidade de Variâncias ---
library(car)
leveneTest(produtividade ~ grupo, data = dados)


```

# Conclusão

O estudo das distribuições amostrais no contexto da ANOVA é essencial para compreender como decisões estatísticas são tomadas com base em dados experimentais. A distribuição F, principal elemento da ANOVA, permite testar se há evidência suficiente para rejeitar a hipótese de igualdade entre médias de diferentes grupos.

Por meio das simulações em R, foi possível visualizar na prática como a estatística F varia conforme os dados e como os pressupostos influenciam a validade dos resultados. A integração entre teoria e prática fortaleceu o entendimento dos conceitos estatísticos envolvidos e evidenciou a importância de uma análise criteriosa ao aplicar testes inferenciais em projetos de engenharia e pesquisa.
